ACORDAO-COMPLETO-2415567

ACÓRDÃO 7675/2020 ATA 23/2020 - PRIMEIRA CÂMARA

VISTOS, relatados e discutidos estes autos de atos de pensão militar emitidos pela Nona Região Militar/Comando do Exército.
ACORDAM os ministros do Tribunal de Contas da União, reunidos em sessão da 1ª Câmara, diante das razões expostas pelo relator, em:
9.1. considerar legais e autorizar o registro dos atos de pensão militar referentes a Balbino de Amorim Pereira (10003487-08-2015-000093-7, peça 2) , Dalve Guia de Toledo (10003487-08-2015-000117-8, peça 3) , Elias de Figueiredo (10003487-08-2014-000168-0, peça 5) e Enir da Silva (10003487-08-2015-000157-7, peça 6) 
9.2.considerar ilegal e recusar registro ao ato de concessão de pensão militar referente a Elias de Figueiredo, ante a acumulação ilegal de benefício com dois cargos em atividade pela Sra. Julieta de Figueiredo Arruda (10003487-08-2015-000049-0, peça 4) , nos termos do § 1º do art. 260 do RI/TCU;
9.3. dispensar o ressarcimento das quantias indevidamente recebidas, presumidamente, de boa-fé pela pensionista, item 9.2. acima, nos termos do enunciado 106 da Súmula da Jurisprudência do Tribunal de Contas da União;
9.4. determinar à Nona Região Militar/Comando do Exército que:
9.4.1. no prazo de 15 (quinze) dias, a contar da ciência desta deliberação, abstenha-se de realizar pagamentos decorrentes do ato impugnado, exclusivamente em relação à Sra. Julieta de Figueiredo Arruda, sujeitando-se a autoridade administrativa omissa à responsabilidade solidária, nos termos do art. 262, caput, do RI/TCU;
9.4.2. dê ciência, no prazo de 15 (quinze) dias, a contar do recebimento da notificação deste acórdão, do inteiro teor desta deliberação à Sra. Julieta de Figueiredo Arruda, notadamente no que diz respeito ao direito de opção pelos benefícios/vencimento legalmente acumuláveis, no correto enquadramento nas disposições do art. 29 da Lei 3.765/1960, encaminhando a este Tribunal, no prazo de 30 (trinta) dias, comprovante da referida ciência:
9.4.3. alerte a interessada de que o efeito suspensivo proveniente da interposição de possíveis recursos perante o Tribunal não a exime da devolução dos valores percebidos indevidamente após a respectiva notificação, caso os recursos não sejam providos;
9.5. esclarecer ao órgão de origem que, no caso de a Sra. Julieta de Figueiredo Arruda optar pela pensão militar ora em exame, deixando de perceber o benefício de cargo civil ou o vencimento em cargo efetivo, poderá emitir novo ato;
9.6. encerrar os presentes autos.

Atos de pensão militar.

Primeira Câmara

3. Interessados: Andrielly Araújo da Silva Carbajal (XXX.807.671-XX); Dalva de Figueiredo (XXX.308.514-XX); Darlene Silva de Toledo (XXX.822.851-XX); Elenir da Silva (XXX.058.981-XX); Eliana Figueiredo Silva (XXX.639.351-XX); Emilly Batista de Almeida Toledo (XXX.843.521-XX); Julieta de Figueiredo Arruda (XXX.361.571-XX); Lailce de Figueiredo (XXX.346.251-XX); Lenita de Figueiredo (XXX.452.301-XX); Maria Paes de Figueiredo (XXX.052.281-XX); Mariluz Garcia Egues Toledo (XXX.386.191-XX); Maycon Fernando da Glória Toledo (XXX.097.451-XX); Neuza da Silva Pereira (XXX.417.181-XX); Noêmia de Araújo Silva (XXX.964.921-XX); Rosiana Cristina de Figueiredo (XXX.805.001-XX); Victor Batista de Almeida Toledo (XXX.844.001-XX).

13.1. Ministros presentes: Walton Alencar Rodrigues (Presidente), Benjamin Zymler, Bruno Dantas e Vital do Rêgo.
13.2. Ministros-Substitutos presentes: Augusto Sherman Cavalcanti, André Luís de Carvalho e Weder de Oliveira (Relator).

ACORDAO-COMPLETO-2441388

Acórdão 4471/2022 - Primeira Câmara

WEDER DE OLIVEIRA

Em exame, 5 (cinco) atos de pensão militar emitidos pela Nona Região Militar/Comando do Exército.
Adoto, com ajustes de forma, o relatório do auditor da Secretaria de Fiscalização de Pessoal (Sefip) , (peça 8) , que contou com a anuência do diretor da unidade especializada (peça 9) e também, com a concordância do representante do MP/TCU, procurador Júlio Marcelo de Oliveira (peça 10) :
" (...) EXAME TÉCNICO 
Procedimentos aplicados
2.	Os procedimentos para exame, apreciação e registro de atos de pessoal encontram-se estabelecidos na Instrução Normativa TCU 78/2018 e na Resolução TCU 206/2007. Essas normas dispõem, em seus arts. 4º, § 2º, e 3º, § 3º, respectivamente, que os atos de pessoal disponibilizados por meio do e-Pessoal devem ser submetidos à crítica automatizada do próprio sistema, com base em parâmetros predefinidos.
3.	Relativamente aos atos de admissão e concessão de aposentadoria, pensão e reforma, as rotinas de crítica das informações cadastradas nos sistemas informatizados de coleta de atos foram elaboradas e validadas levando-se em conta as peculiaridades desses atos. Os itens de verificação do sistema compreendem prazos e fundamentos legais, assim como eventuais ocorrências de acumulação. Tratam-se de verificações mais abrangentes, minuciosas e precisas do que aquelas que podem ser realizadas por mãos humanas, proporcionando um nível de segurança ainda maior.
4.	Além da crítica automatizada, há verificação humana adicional no caso de haver alertas do sistema ou informações não formatadas, como esclarecimentos do gestor ou do controle interno.  
Exame das Constatações
5.	Em consulta realizada em sistemas externos disponibilizados ao TCU podemos verificar que a beneficiária Sra. NEUZA DA SILVA PEREIRA, CPF XXX.417.181-XX, DALVA DE FIGUEIREDO, CPF XXX.308.514-XX, ELIANA FIGUEIREDO SILVA, CPF XXX.639.351-XX,  LAILCE DE FIGUEIREDO, CPF XXX.346.251-XX, LENITA DE FIGUEIREDO, CPF XXX.452.301-XX e NOÊMIA DE ARAÚJO SILVA, CPF XXX.964.921-XX, acumulam a pensão constante dos autos com um outro cargo ou um benefício. Informamos que tal acumulação têm como base legal o Art. 29, incisos I e II, da Lei das Pensões Militares - Lei 3765/1960 -, que permite a referida acumulação, observado o disposto no art. 37, inciso XI, da Constituição Federal. 
Exame das Constatações
6.	É oportuno informar que a Sra. JULIETA DE FIGUEIREDO ARRUDA - CPF XXX.361.571-XX -  além da pensão militar em estudo acumula 2 (dois) cargos de professor, 1 pelo estado e um pela prefeitura de Municipal de Cuiabá em desacordo com os incisos I e II do art. 29 da lei 3.765/60, in verbis: 
Art. 29. É permitida a acumulação: (Redação dada peça Medida provisória nº 2.215-10, de 31.8.2001) 
 I - de uma pensão militar com proventos de disponibilidade, reforma, vencimentos ou aposentadoria;   
 (...) 
 II - de uma pensão militar com a de outro regime, observado o disposto no art. 37, inciso XI, da Constituição Federal. (Redação dada peça Medida provisória nº 2.215-10, de 31.8.2001) 
7.	Sendo os seguintes benefícios civis acumulados cumulativamente com a pensão militar, segundo banco de dados desta Corte: 
	Titular (nome) 
	Situação
	Valor
	Espécie (descrição completa) 
	Data Início

	Julieta de Figueiredo Arruda
	Ativo
	2.220,75
	Professor de disciplinas pedagógicas no ensino médio
	7/8/1984

	Julieta de Figueiredo Arruda
	Ativo
	2.147,43
	Professor de ciências exatas e naturais do ensino fundamental
	17/3/1987

8.	Cabe salientar, no entanto, que a interessada poderá optar, a qualquer tempo, por 02 (dois) benefícios dentre os 03 (três) contanto que comprove seus respectivos enquadramentos na disposição do art. 29 da Lei 3.765/1960, escolhendo apenas os benefícios acumuláveis legalmente.
PROPOSTA DE ENCAMINHAMENTO 
9.	Nesse contexto, propõe-se a ilegalidade do ato de pensão militar que tem como instituidor o Sr. ELIAS DE FIGUEIREDO que tem como nº 10003487-08-2015-000049-0 por ser inconstitucional e a legalidade dos demais atos constantes destes autos.    
CONCLUSÃO        
10.             A abrangência e a profundidade das verificações levadas a efeito fundamentam convicção de legalidade dos atos, à exceção do Ato de nº 10003487-08-2015-000049-0 que deve ser considerado ilegal com recusa do competente registro por ser inconstitucional de acordo com o relatório acima transcrito. Assim, em relação aos demais atos do presente processo cabe proposta no sentido de que sejam considerados legais, promovendo-lhes os registros. 
PROPOSTA DE ENCAMINHAMENTO
11.              Ante o exposto, com fundamento nos arts. 71, inciso III, da Constituição Federal, 1o, inciso V, e 39, inciso II, da Lei 8.443/1992 e 260, § 1º e 5º, do Regimento Interno do Tribunal de Contas da União, bem como art. 7º, § 3º da IN 55/2007, propõe-se:	
a) considerar ilegal o ato de nº 10003487-08-2015-000049-0 de ELIAS DE FIGUEIREDO por ser inconstitucional e a legalidade dos demais atos constantes destes autos;
b) dispensar o ressarcimento das quantias indevidamente recebidas de boa-fé pela interessada indicada no subitem precedente, consoante o disposto no Enunciado 106 da Súmula da Jurisprudência do TCU;
d) determinar à Nona Região Militar que: 
d.1) no prazo de 15 (quinze) dias, a contar da ciência desta Deliberação, abstenha-se de realizar pagamentos decorrentes do ato impugnado, sujeitando-se a autoridade administrativa omissa à responsabilidade solidária, nos termos do art. 262, caput, do Regimento Interno/TCU;
d.2) dê ciência, no prazo de 15 (quinze) dias, a contar do recebimento da notificação deste Acórdão, do inteiro teor desta deliberação à Sra. JULIETA DE FIGUEIREDO ARRUDA, CPF XXX.361.571-XX, notadamente no que diz respeito ao direito de opção por 02 (dois) dos benefícios dos 03 (três) que estão sendo pagos atualmente legalmente acumuláveis, encaminhando a este Tribunal, no prazo de 30 (trinta dias) , comprovante da referida ciência;
d.3) no caso de a opção recair sobre a pensão militar ora em exame, emita novo ato de concessão, submetendo-o a este Tribunal, nos termos da IN/TCU nº 78/2018;
d.4) alerte à interessada que o efeito suspensivo proveniente da interposição de possíveis recursos perante o TCU não a exime da devolução dos valores percebidos indevidamente após a respectiva notificação, caso os recursos não sejam providos."
É o relatório.

não há.

Procurador Júlio Marcelo de Oliveira.

ATOS DE PENSÃO MILITAR. INDICAÇÃO DE ACUMULAÇÃO IRREGULAR. ART. 29 DA LEI 3.765/1960. ILEGALIDADE. LEGALIDADE DE QUATRO ATOS. REGISTRO. DETERMINAÇÃO. ARQUIVAMENTO.

PENSÃO MILITAR (PMIL)

Secretaria de Fiscalização de Pessoal (Sefip).

Em exame, 5 (cinco) atos de pensão militar emitidos pela Nona Região Militar/Comando do Exército.
A Secretaria de Fiscalização de Pessoal (Sefip) não identificou irregularidades nos atos de Balbino de Amorim Pereira (10003487-08-2015-000093-7, peça 2) , Dalve Guia de Toledo (10003487-08-2015-000117-8, peça 3) , Elias de Figueiredo (10003487-08-2014-000168-0, peça 5) e Enir da Silva (10003487-08-2015-000157-7, peça 6) , propondo a legalidade e o registro de todos.
Opina por não determinar o registro da alteração da pensão instituída por Elias de Figueiredo (10003487-08-2015-000049-0, peça 4) , em razão do acúmulo ilegal, pela beneficiária Sra. Julieta de Figueiredo Arruda, da pensão militar em análise e de dois cargos como professora, um na Secretaria Estadual de Educação de Mato Grosso e outro na Prefeitura de Cuiabá, em desacordo com o art. 29 da Lei 3.765/1960.
O Ministério Público de Contas anuiu à proposta da Sefip.
Não há óbice para o julgamento pela legalidade e determinação de registro dos atos de Balbino de Amorim Pereira, Dalve Guia de Toledo, Elias de Figueiredo e Enir da Silva.
A alteração da pensão militar instituída por Elias de Figueiredo (peça 4) com a inclusão da Sra. Julieta de Figueiredo Arruda, na condição de filha, teve vigência a partir de 18/11/2013.
Conforme consulta apresentada pela Sefip realizada em sistemas externos disponibilizados ao Tribunal, apurou-se que a pensionista, Sra. Julieta de Figueiredo Arruda, ocupava o cargo de professora de disciplinas pedagógicas no ensino médio, no estado de Mato Grosso, desde 7/8/1984, e de professora de ciências exatas e naturais do ensino fundamental do município de Cuiabá/MT, desde de 17/3/1987. 
Complementarmente à informação colhida pela Sefip, em consulta realizada por minha assessoria à Relação Anual de Informações Sociais (RAIS) , constatou-se ter havido pagamento de salários provenientes de ambos os cargos em dezembro/2018.
Portanto, o ato acostado à peça 4 deve ser julgado pela ilegalidade, fazendo-se a determinação sugerida, no sentido de informar à pensionista de que poderá optar dentre o benefício e as remunerações, para o correto enquadramento na disposição do art. 29 da Lei 3.765/1960.
Diante do exposto, manifesto-me pela aprovação do acórdão que ora submeto à apreciação deste Colegiado.
TCU, Sala das Sessões Ministro Luciano Brandão Alves de Souza, em 14 de julho de 2020.
Weder de Oliveira 
Relator